臺灣高等法院刑事判決
110年度上更一字第58號
上  訴  人  
即  被  告  藍鶴鵬


上列上訴人因違反毒品危害防制條例案件，不服臺灣桃園地方法
院108年度審訴字第1463號，中華民國108年11月4日第一審判決
（起訴案號：臺灣桃園地方檢察署108年度毒偵字第3371號），
提起上訴，經判決後，由最高法院發回更審，本院判決如下：
    主  文
原判決關於施用第一級毒品部分撤銷。
藍鶴鵬被訴施用第一級毒品部分，公訴不受理。
    理  由
一、本院審理範圍：
　　檢察官原起訴上訴人即被告(下稱被告)藍鶴鵬涉犯毒品危害
    防制條例第10條第1、2項之施用第一、二級毒品罪，應分論
    併罰，經原審審理後認事證明確，分別判處罪刑。被告不服
    原審判決提起上訴，經本院以109年度上訴字第148號判決駁
    回上訴，被告不服本院前審判決提起上訴，再經最高法院以
    110年度台上字第893號判決，撤銷本院前審判決關於被告施
    用第一級毒品部分，發回本院更審，駁回其他部分上訴，是
    本院審理範圍僅限於施用第一級毒品罪部分，先予敘明。
二、公訴意旨略以：藍鶴鵬基於施用第一級級毒品之犯意，於民
    國108年6月3日晚間11時30分許為警採尿起回溯26小時內某
    時，在臺灣地區不詳地點，以不詳方式，施用第一級毒品海
    洛因1次。因認藍鶴鵬涉犯毒品危害防制條例第10條第1項之
    施用第一級毒品罪等語。
三、按起訴之程序違背規定者，應諭知不受理之判決，並得不經
    言詞辯論為之，刑事訴訟法第303條第1款、第307條分別定
    有明文。上述規定，依同法第364條規定，於第二審審判程
    序亦有準用。又刑事訴訟法第303條第1款規定所稱「案件有
    起訴之程序違背規定之情形者」，係指檢察官提起公訴之訴
    訟行為於程序上有違法律之規定而言，而提起公訴之訴訟行
    為是否於程序上有違法律規定，原則上固以起訴時所存在之
    事項及法律規定為判斷，惟檢察官起訴後始發生之情事變更
    事由，致法院不能為實體審理及判決者，亦屬「起訴之程序
    違背規定」。
四、次按，施用第一、二級毒品為犯罪行為，毒品危害防制條例
    第10條設有處罰規定。故施用第一、二級毒品者，本應科以
    刑罰。惟基於刑事政策，對合於一定條件之施用者，依同法
    第20、24條等規定，係採「觀察、勒戒或強制戒治」與「附
    命完成戒癮治療緩起訴處分」等雙軌治療模式。而本次於10
    9年7月15日修正施行之毒品危害防制條例第20條第3項及第2
    3條第2項，雖僅將原條文之再犯期間由「5年」改為「3年」
    ，惟鑑於將施用毒品者監禁於監獄內，僅能短期間防止其接
    觸毒品，因慣用毒品產生之「心癮」根本無法根除，並慮及
    毒品危害防制條例施行多年累積之戒毒經驗及實效，暨逐步
    擴充之醫療、戒癮機構、專業人力、社區支援系統等資源，
    尤以本次毒品危害防制條例第24條修正，擴大檢察官對施用
    毒品者附條件緩起訴處分之範圍，使其能視個案具體情形給
    予適當多元社區處遇。是本次修正後對於施用毒品者之思維
    ，自應與時俱進，擺脫以往側重於「犯人」身分之處罰，著
    重其為「病患」之特質，並以「治療」疾病為出發點，重新
    評價前揭所謂「3年後再犯」之意義。因此，上述所謂「3年
    後再犯」，只要本次再犯（不論修正施行前、後）距最近1
    次觀察、勒戒或強制戒治執行完畢釋放，已逾3年者，即該
    當之，不因其間有無犯第10條之罪經起訴、判刑或執行而受
    影響，應由檢察官循上開雙軌治療模式，為合義務之裁量處
    置（最高法院109年度台上大字第3826號裁定、109年度台上
    字第3826號刑事判決意旨參照）。再按，109年7月15日施行
    之毒品危害防制條例第35條之1第2款前段所稱「依修正後規
    定處理」，就本次再犯第10條之罪，距最近1次觀察、勒戒
    或強制戒治執行完畢釋放後，已逾3年者，法院得視個案情
    形，就依職權裁定令被告入勒戒處所觀察、勒戒，或依刑事
    訴訟法第303條第1款規定為不受理之判決，擇一適用（最高
    法院109年度台抗大字第1771號裁定意旨參照）。
五、經查：
  ㈠被告藍鶴鵬前於87年間，因施用毒品案件，經原審法院以87
    年度毒聲字第667號裁定送觀察、勒戒後，認有繼續施用毒
    品之傾向，經同法院以87年度毒聲字第978號裁定令入戒治
    處所施以強制戒治，嗣因戒治成效評定為合格，再經同法院
    以87年度毒聲字第2965號裁定停止戒治，所餘戒治期間併付
    保護管束出所，於88年7月27日保護管束期滿未經撤銷停止
    戒治，視為強制戒治執行完畢，並經臺灣桃園地方檢察署檢
    察官以88年度戒偵字第54號為不起訴處分確定。復於上開強
    制戒治執行完畢5年內之92年間，因施用毒品案件，經同法
    院以92年度毒聲字第2202號裁定令入戒治處所施以強制戒治
    ，嗣於93年1月8日因法律修正報結，該案並經同法院以92年
    度訴字第1751號判決分別判處有期徒刑1年、8月，應執行刑
    為有期徒刑1年6月確定。其後被告又因多次違犯施用毒品案
    件，並經判刑確定而執行等情，有本院被告前案紀錄表在卷
    可憑（見本院卷第25至56頁）。是被告最近一次「觀察、勒
    戒或強制戒治」執行完畢之時間乃係「93年1月8日」，此部
    分事實，堪以認定。　　
　㈡本案被告被訴施用第一級毒品之時間為「108年6月3日晚間11
    時30分許為警採尿起回溯26小時內某時」，距被告最近1次
    「觀察、勒戒或強制戒治」執行完畢之日，已逾3年，核屬
    毒品危害防制條例第20條第3項所規定之「3年後再犯」，不
    因其間是否另犯施用毒品案件經起訴、判刑或執行而受影響
    。揆諸前開說明，於本次毒品危害防制條例修法後，已賦予
    檢察官視個案不同而為觀察、勒戒或附條件緩起訴(附命完
    成戒癮治療或毋庸戒癮治療之條件)之多元處遇，又經本院
    綜合審酌本件被告施用毒品之情形、品德、素行、家庭等生
    活狀況，為整體判斷後，認逕予裁定觀察、勒戒，對被告顯
    屬不利、有失公平，自應由檢察官重啟處遇程序，針對本件
    個案再行具體審酌，聲請法院裁定觀察、勒戒或為附命完成
    戒癮治療之緩起訴處分，抑或為其他適法處理，尚不得對被
    告追訴處罰，檢察官前所為之起訴，因上開法律規定與實務
    見解改變之情事變更事由，其程序即屬違背規定，且無從補
    正，依刑事訴訟法第303條第1款規定，自應諭知不受理判決
    。
六、綜上，原審未及適用修正後之新法規定，且未及審酌實務見
    解改變之情事變更事由，而對被告本件施用第一級毒品犯行
    ，予以論罪科刑，容有違誤，被告提起上訴雖未指摘及此，
    僅就原審量刑予以爭執，惟原判決就此部分既有上開可議之
    處，即屬無可維持，應由本院將原判決該部分撤銷，改諭知
    公訴不受理之判決，並不經言詞辯論為之。
據上論斷，應依刑事訴訟法第369條第1項前段、第364條、第303
條第1款、第307條，判決如主文。
中　　華　　民　　國　　110 　年　　3 　　月　　29　　日
                  刑事第十一庭  審判長法　官  周煙平
                                      法　官  陳俞伶
                                      法　官  連育群
以上正本證明與原本無異。
如不服本判決，應於收受送達後20日內向本院提出上訴書狀，其
未敘述上訴之理由者並得於提起上訴後20日內向本院補提理由書
（均須按他造當事人之人數附繕本）「切勿逕送上級法院」。
                                      書記官  廖紫喬
中　　華　　民　　國　　110 　年　　3 　　月　　29　　日